【裁判字號】    98,上訴,1766
【裁判日期】    981013
【裁判案由】    違反毒品危害防制條例
【裁判全文】
臺灣高等法院臺中分院刑事判決        98年度上訴字第1766號
上  訴  人  臺灣苗栗地方法院檢察署檢察官
被      告  乙○○
指定辯護人  本院公設辯護人  丙○○
上列上訴人因被告違反毒品危害防制條例案件，不服臺灣苗栗地
方法院98年度訴字第7號中華民國98年5月12日第一審判決（起訴
案號：臺灣苗栗地方法院檢察署97年度偵字第5187號），提起上
訴，本院判決如下：
    主  文
上訴駁回。
    理  由
一、公訴意旨略以：被告乙○○明知愷他命（Ketamine）係毒品
    危害防制條例第2條第2項第3款所列管之第三級毒品，不得
    販賣，竟於民國97年10月19日至20日間之某時，以新臺幣（
    下同）7萬元之代價，向真實姓名年籍不詳之成年男子購得
    第三級毒品愷他命88小包（起訴書誤載為83小包，業經檢察
    官於原審當庭更正）及2大包後，於97年10月21日上午8時許
    ，在桃園縣平鎮市○○路○段317號6樓之2居所，轉讓其中13
    小包愷他命予少年周○○（81年生，姓名年籍詳卷）施用（
    被告轉讓第三級毒品予周○○部分，業經原審判處有期徒刑
    6月，未經上訴而確定）。嗣於同年10月22日上午7時50分許
    ，為警持搜索票在其上開居所搜索後，扣得其所購得之愷他
    命75小包、2大包（淨重共137.33公克）、大夾鍊袋73個、
    小夾鍊袋93個、電子秤1個，因認被告涉犯毒品危害防制條
    例第4條第3項之販賣第三級毒品罪嫌。
二、證據能力之說明：按現行刑事訴訟法為保障被告之反對詰問
    權，排除具有虛偽危險性之傳聞證據，以求實體真實之發見
    ，於該法第159條第1項明定被告以外之人於審判外之言詞或
    書面陳述，除法律有規定者外，不得作為證據。而刑事訴訟
    法第159條之1至第159條之4有傳聞法則之例外規定，且被告
    以外之人於審判外之陳述，雖不符前4條之規定，而經當事
    人於審判程序同意作為證據，法院審酌該言詞陳述或書面陳
    述作成時之情況，認為適當者，亦得為證據；當事人、代理
    人或辯護人於法院調查證據時，知有第159條第1項不得為證
    據之情形，而未於言詞辯論終結前聲明異議者，視為有前項
    之同意，刑事訴訟法第159條之5定有明文。本案除證人周○
    ○於警詢之陳述，經被告於原審之辯護人主張屬傳聞證據，
    且不合於傳聞法則例外情形，而無證據能力之外，其餘被告
    以外之人於審判外之陳述（含書面陳述），業經檢察官、被
    告及其辯護人表示無意見，且迄言詞辯論終結前，均未主張
    有刑事訴訟法第159條第1項不得為證據之情形，而經本院審
    酌後，認並無違法取證、欠缺供述任意性或證據證明力顯然
    偏低等不適當之情形，認以之作為本案之證據亦屬適當，故
    下列所引用之各項證據均有證據能力，合先敘明。
三、按犯罪事實應依證據認定之，無證據不得認定犯罪事實。又
    不能證明被告犯罪者，應諭知無罪之判決，刑事訴訟法第15
    4條第2項、第301條第1項分別定有明文。又認定不利於被告
    之事實，須依積極證據，苟積極證據不足為不利於被告事實
    之認定時，即應為有利於被告之認定，更不必有何有利之證
    據。另按事實之認定，應憑證據，如未能發現相當證據，或
    證據不足以證明，自不能以推測或擬制之方法，以為裁判基
    礎；又認定犯罪事實，所憑之證據，雖不以直接證據為限，
    間接證據亦包括在內，然無論直接或間接證據，其為訴訟上
    之證明，須於通常一般之人均不致於有所懷疑，而得確信其
    為真實之程度者，始得據之為有罪之認定，倘其證明尚未達
    到此一程度，而有合理性懷疑之存在時，即無從為有罪之認
    定，最高法院著有30年上字第816號、40年臺上字第86號、
    30年上字第1831號、76年臺上字第4986號等判例可資參照。
    又刑事訴訟法第161條已於91年2月8日修正公布，修正後同
    條第1項規定：檢察官就被告犯罪事實，應負舉證責任，並
    指出證明之方法。因此，檢察官對於起訴之犯罪事實，應負
    提出證據及說服之實質舉證責任。倘其所提出之證據，不足
    為被告有罪之積極證明，或其闡明之證明方法，無從說服法
    官以形成被告有罪之心證，基於無罪推定之原則，自應為被
    告無罪判決之諭知（最高法院92年臺上字第128號判例意旨
    參照）。
四、公訴意旨認被告涉犯販賣愷他命之罪嫌，無非係以被告坦承
    持有淨重共137.33公克之愷他命、大夾鍊袋73個、小夾鍊袋
    93個、電子秤1個等物、被告在轉讓愷他命予周○○時，曾
    開玩笑地向周○○隨便說個價錢，並說以後有錢再給等語、
    證人周○○於偵查中之證述，及內政部警政署刑事警察局刑
    鑑字第0970178762號鑑定書等為其論據。被告乙○○經本院
    合法傳喚未到庭應訊，而被告之前於原審審理時固坦承於上
    開時地，持有前開愷他命、夾鍊袋、電子秤等而為警查獲之
    事實，惟堅決否認有何販賣毒品愷他命之犯行，辯稱：伊購
    買前開愷他命，係為供自己及朋友到訪時分予朋友施用，一
    次購買多量，較零星購買之價格便宜，並非意圖販賣而販入
    ，亦無販賣愷他命之犯意等語。經查：
(一)、按毒品危害防制條例之販賣毒品罪，固不以販入毒品後復行
    賣出為必要，凡行為人基於營利之目的，而將毒品販入或賣
    出，有一於此，其犯罪即已完成。至意圖販賣而持有毒品罪
    ，則係指行為人以意圖販賣營利以外之原因而持有毒品，其
    後始起意營利販賣者，兩者並不相同。而行為人持有毒品之
    原因不一而足，或意圖販賣而販入；或欲與特定人進行毒品
    交易，尚未售出即被查獲；或購入毒品後始行起意販賣而持
    有；或欲轉讓他人；或單純為供己施用而持有；或受寄藏而
    持有，或僅單純持有，皆有可能，且此攸關行為人成立何種
    罪責，自應以嚴格之證據證明。
(二)、被告於上開時地為警查獲其持有淨重共137.33公克之愷他命
    、夾鍊袋、電子秤等物，為其所不否認，復有搜索同意書、
    苗栗縣警察局竹南分局搜索扣押筆錄、扣押物品目錄表在卷
    可稽，客觀上固足證明被告持有上開愷他命之事實。惟被告
    究係基於何種原因而持有上開愷他命，自須有其他佐證，始
    足以論斷，如無確切證據，自不得徒憑持有毒品數量之多寡
    ，及毒品包裝方式等情狀，推定行為人係基於營利之目的而
    販入或持有毒品。
(三)、本件被告轉讓愷他命13小包予周○○時之情形，據被告供稱
    ：「我跟周○○說有錢時再給，只是跟她開玩笑說個價錢而
    已，我都沒有跟她收過錢，因為都是一起玩，我跟周○○還
    蠻熟的，因為她跟我要，我就逗她一下。」等語（見偵卷第
    56頁、原審卷第74頁）；證人周○○於偵查中亦證稱：「我
    把被告當哥哥，我在查獲地點住3、4個月，愷他命是我叫被
    告請我，原本跟他拿13包，我玩掉4包，剩下9包，我在警詢
    時說1包400元跟被告買，是因為警察兇我我才這樣講，被告
    說等我有錢再給，只是跟我開玩笑，不是真的要跟我收錢。
    」等語（見偵卷第63-64頁），是就被告轉讓前開愷他命予周
    ○○時，僅是開玩笑地向周○○說個價錢，並無販賣之真意
    乙節，其2人所述大致相符，且周○○既把被告當成哥哥看待
    ，又與被告同住於查獲地長達3、4個月之久，衡情其2人之交
    誼自非淺薄，是被告將前開13包愷他命無償提供與周○○施
    用，依其熟識之程度來看，尚無違常情之處。又被告縱有向
    周○○告以前開愷他命之價格若干，以後有錢再給等語，然
    依當時之情形，被告及周○○既均清楚認知被告所述僅是玩
    笑話，並無真要收錢之意，且證人周○○亦未給付被告任何
    金錢，自難以其2人間有談及愷他命價格之玩笑話語，遽論被
    告確有營利之意圖（此部分亦據檢察官以被告轉讓第三級毒
    品愷他命起訴，並經原審判處被告犯轉讓第三級毒品罪，處
    有期徒刑6月確定）。
(四)、再查，被告於97年10月21日上午8時許轉讓愷他命13小包予
    周○○後，至隔日上午其2人為警查獲時止，周○○即已用
    完其中之4小包而剩下9小包，又被告遭警查扣之小包愷他命
    ，每包淨重均為0.54公克，查獲之75小包、2大包愷他命淨
    重共計137.33公克，有扣案物品之照片3張附卷可憑（見偵
    卷第50-51頁），是周○○於1日之內即已施用4小包愷他命
    ，推估淨重共2.16公克（即0.54公克×4＝2.16公克），則
    被告持有共計137.33公克之愷他命，亦僅足供1人施用約64
    日（即137.33公克÷2. 16公克＝63.58），時間尚非長久，
    是被告辯稱扣案之毒品係供自己並請朋友施用，亦非無可能
    。
(五)、公訴人雖認：被告所陳稱扣案之電子秤是其購買毒品時怕重
    量不足，而於購買時帶去秤重所用，與毒品之交易現況不符
    ，及認被告供稱：伊查獲前有工地的工作，每天工資1500元
    ，如果沒有用愷他命就剛好足夠生活開銷，有用愷他命就不
    夠，伊一次借款7萬元購買愷他命是因價格差很多等語（見
    原審卷第76-77頁），足以顯示被告在手頭吃緊之情況下，
    竟仍向他人借款7萬元購買愷他命，應係有轉賣之意，否則
    尚須償付借款利息，實不符常情，而認被告購買愷他命應非
    供自用。惟查，所謂毒品之交易現況為何？購買毒品之人是
    否絕無可能隨身攜帶電子秤以確認購買之數量等情，均未見
    檢察官舉證證明，自難遽認被告所辯即不可採信。又被告雖
    於經濟不佳之情況下仍購買大量之愷他命，然施用毒品成習
    之人，在藥癮之控制下，是否仍能出於理性衡量其收支狀況
    以決定購買毒品之數量，已非無疑，況依舉證責任分配之法
    則，對於被告之成罪事項，應由檢察官負舉證義務，若檢察
    官所舉證據無法使法院產生無合理懷疑之確切心證，縱被告
    所辯有不合常情之處，亦不得因此即反面推論被告之罪行成
    立，致違刑事舉證責任分配之法則。況本件未見有其他證人
    指證被告販賣愷他命之犯行，亦未查得任何帳冊或足資證明
    被告有交易行為之通聯紀錄或譯文，檢察官既未能提出積極
    證據使本院確信被告係基於營利之意圖而販入愷他命，尚難
    僅以扣案毒品之數量非微，或併同查扣夾鍊袋、電子秤，或
    以被告所辯不符常情，即推論被告確有販賣第三級毒品之營
    利意圖及行為，而忽略基於無罪推定原則賦予檢察官之舉證
    義務。
五、綜上所述，公訴人所舉被告涉犯毒品危害防制條例第4條第3
    項販賣第三級毒品罪之相關證據，均無從為被告確有上開犯
    行之證明。被告購入而持有之愷他命數量雖為數不少，然尚
    未致一般人均不致有所懷疑，而得確信該愷他命即係被告意
    圖營利而販入或係意圖販賣而持有之程度。此外又查無其他
    積極證據足資證明被告有何公訴人所指之販賣毒品犯行，原
    審因而為被告此部分無罪判決之諭知，核其認事用法並無不
    當。檢察官上訴意旨略以：被告若須克制施用過多量的第三
    級毒品，又何須購入大量毒品？而既已半年無業，又何以耗
    費鉅資購入大量愷他命？凡此種種，均顯不合經驗法則，原
    審所見，礙難認同等語，指摘原判決不當。惟查，被告固於
    警詢中供明其已半年沒有工作（警卷第7頁），惟其於原審
    審理時亦已供明：伊被查獲之前有工作，有固定的收入，1
    天1500元，幾乎每天都會去工地工作，之前在警察局的時候
    講說被查獲的時候已經半年沒有工作，那是指參加詐騙集團
    ，當時的工作是違法的等語（原審卷第75、76頁），參諸其
    於警詢時確已對從事俗稱「車手」之詐欺取財之經過詳為供
    述，並為認罪之表示（警卷第10頁），而此亦經臺灣苗栗地
    方法院檢察署以97年度偵字第2485號等案件提起公訴，有該
    案之起訴書附卷（本院卷第30頁）可稽，況且被告於本次為
    警查獲時，亦同時扣有現金12000元，有苗栗縣警察局竹南
    分局扣押物品目錄表附卷（警卷第39頁）可參，被告亦供稱
    該現金是伊之前存的，有的是伊母親給伊的等語（警卷第10
    頁），堪信其於原審所述：伊被查獲之前有工作，有固定的
    收入等語，應屬非虛，況其亦可經由向他人借貸以備足購毒
    款，故其是否確無資力購毒，尚屬有疑。再查，一次購買大
    量物品，較一次僅購買少量物品，在價格上自較便宜，此為
    一般市場交易之常情，於毒品交易市場亦屬常見。被告為求
    購買較便宜之愷他命，而1次購入7萬元之愷他命，亦難認確
    與經驗法則相悖。且自被告亦確有無償轉讓第三級毒品予周
    ○○觀之（此部分亦據檢察官以被告轉讓第三級毒品愷他命
    起訴，並經原審判處被告犯轉讓第三級毒品罪，處有期徒刑
    6月確定），被告上開所辯尚難謂不可採信。況「被告在被
    判罪確定之前，應被推定為無罪，及被告並無自證無罪之義
    務，均為刑事訴訟之基本原則，被告否認犯罪所持之辯解，
    縱無可取，仍不得因此資以為反證其犯罪之論據。」最高法
    院87年度台上字第3471號判決可資參照。檢察官徒以上開情
    詞，即謂被告所辯與經驗法則不合而不足採，並推論被告之
    犯行成立，惟其並未提出其他證據用以證明被告確係基於販
    賣之意圖而販入上開毒品，或於販入上開毒品後有何起意販
    賣之意圖，揆諸上開最高法院判決意旨，其上訴即難謂有理
    由，自應予以駁回。
六、被告乙○○經合法傳喚，無正當理由不到庭，爰不待其陳述
    ，逕行判決。
據上論結，應依刑事訴訟法第三百七十一條、第三百六十八條，
判決如主文。
本案經檢察官甲○○到庭執行職務。
中    華    民    國    98    年    10    月    13    日
            刑事第十庭  審判長法  官  林  照  明
                              法  官  林  欽  章
                              法  官  郭  瑞  祥
以上正本證明與原本無異。
如不服本判決應於收受送達後十日內向本院提出上訴書狀，其未
敘述上訴之理由者，並得於提起上訴後十日內向本院補提理由書
（均須按他造當事人之人數附繕本）「切勿逕送上級法院」。
                              書記官  李  妍  嬅
中    華    民    國    98    年    10    月    13    日


司法院資訊處製作；財團法人民間司法改革基金會備份。
